ACORDAO-COMPLETO-2412168

ACÓRDÃO 6196/2020 ATA 17/2020 - SEGUNDA CÂMARA

VISTOS, relatados e discutidos estes autos de pensões civis deferidas pela Superintendência de Administração do Ministério da Fazenda no Estado do Pará em favor de Maria Leda Batista da Silva, Maria Orivalda Duarte Miranda, Maria do Socorro Vieira Corrêa, Raimunda Nonata Teixeira Raposo e Sanny Roberta Nascimento Vieira;
ACORDAM os Ministros do Tribunal de Contas da União, reunidos em Sessão da 2ª¿Câmara, nos termos do art. 71, III e IX, da Constituição de 1988, dos arts. 1º, V, 39, II, e 45 da Lei nº 8.443, de 1992, e dos arts. 260, § 1º, e 262, § 2º, do RITCU, ante as razões expostas pelo Relator, em:
9.1. considerar legais os atos de pensão civil instituída por Abiezer Euleterio da Silva (à Peça 8 sob o n.º 10227008-05-2008-000008-7) , Alcides Miranda (à Peça 9 sob o n.º 10227008-05-2014-000008-8) e Américo Cerejo Raposo (à Peça 11 sob o n.º 10227008-05-2012-000006-6) , concedendo-lhes o respectivo registro;
9.2. considerar legais os atos de pensão civil instituída por Alfredo Pessôa Corrêa (à Peça 10 sob o n.º 10227008-05-2010-000006-0) e Antônio Carlos Diniz da Silva (à Peça 12 sob o n.º 10227008-05-2009-000006-3) , para lhes conceder o respectivo registro; deixando, então, de manifestar, no presente momento, sobre a eventual ilegalidade inerente à percepção do aludido bônus de eficiência pelos pensionistas decorrentes do óbito de Alfredo Pessôa Corrêa e Antônio Carlos Diniz da Silva em respeito à decisão suspensiva proferida pelo Ministro do STF Alexandre de Moraes no bojo dos MS n.º 35.490, 35.494, 35.500 e 35.410, a despeito de o Acórdão 2000/2017-TCU-Plenário ter assinalado que essa vantagem não deveria integrar os proventos de aposentadoria por se tratar de parcela pro labore faciendo expressamente excluída da base de cálculo da correspondente contribuição previdenciária;
9.3. determinar que, no prazo de 15 (quinze) dias contados da ciência desta deliberação, a Superintendência de Administração do Ministério da Fazenda no Estado do Pará acompanhe o deslinde da decisão judicial obtida pela Associação Nacional dos Auditores Fiscais da Receita Federal do Brasil (Unafisco) , pelo Sindicato Nacional dos Auditores Fiscais da Receita Federal do Brasil (Sindifisco Nacional) , pela Associação Nacional dos Auditores Fiscais da Receita Federal do Brasil (Anfip) e pelo Sindicato Nacional dos Analistas Tributários da Receita Federal do Brasil (Sindireceita) , respectivamente, no bojo dos Mandados de Segurança n.º 35.490, 35.494, 35.500 e 35.410 em trâmite no Supremo Tribunal Federal (STF) e, se for o caso, promova a subsequente cessação do pagamento do suscitado Bônus de Eficiência e Produtividade previsto na Lei nº 13.464, de 2017, em favor de Maria do Socorro Vieira Corrêa, como viúva de Alfredo Pessôa Corrêa, e de Sanny Roberta Nascimento Vieira, como companheira de Antônio Carlos Diniz da Silva, dentro do prazo de 30 (trinta) dias contados da eventual desconstituição superveniente dessa decisão judicial, por se tratar de parcela pro labore faciendo expressamente excluída da base de cálculo da correspondente contribuição previdenciária e percebida, assim, em dissonância com o art. 40, caput e §§ 1º, 3º, 4º e 18, da Constituição de 1988, devendo informar o TCU sobre o efetivo cumprimento dessa medida ao final do referido prazo; 
9.4. determinar que a unidade técnica adote as seguintes medidas: 
9.4.1. envie a cópia deste Acórdão, com o Relatório e a Proposta de Deliberação, à Superintendência de Administração do Ministério da Fazenda no Estado do Pará, para ciência e adoção das providências cabíveis pelo efetivo cumprimento, entre outras medidas, da determinação proferida pelo item 9.3 deste Acórdão;¿e 
9.4.2. arquive o presente processo, sem prejuízo de promover o monitoramento da determinação proferida pelo item 9.3 deste Acórdão, representando ao TCU, se necessário.

Pensões Civis deferidas pela administração da Superintendência de Administração do Ministério da Fazenda no Estado do Pará em favor de Maria Leda Batista da Silva, Maria Orivalda Duarte Miranda, Maria do Socorro Vieira Corrêa, Raimunda Nonata Teixeira Raposo e Sanny Roberta Nascimento Vieira.

Segunda Câmara

Superintendência de Administração do Ministério da Fazenda no Estado do Pará.

3. Interessadas: Maria Leda Batista da Silva (CPF XXX.305.682-XX); Maria Orivalda Duarte Miranda (CPF XXX.294.482-XX); Maria do Socorro Vieira Corrêa (CPF XXX.866.712-XX); Raimunda Nonata Teixeira Raposo (CPF XXX.624.992-XX); Sanny Roberta Nascimento Vieira (CPF XXX.400.242-XX).

13.1. Ministros presentes: Ana Arraes (Presidente), Augusto Nardes, Aroldo Cedraz e Raimundo Carreiro.
13.2. Ministros-Substitutos presentes: Marcos Bemquerer Costa e André Luís de Carvalho (Relator).

ANDRÉ DE CARVALHO

Trata-se de pensões civis deferidas pela Superintendência de Administração do Ministério da Fazenda no Estado do Pará em favor de Maria Leda Batista da Silva, Maria Orivalda Duarte Miranda, Maria do Socorro Vieira Corrêa, Raimunda Nonata Teixeira Raposo e Sanny Roberta Nascimento Vieira.
2.	Após a análise final do feito, a Auditora Federal Simara Gorete Gonçalves Lara lançou o seu parecer conclusivo à Peça 14, com a anuência, por delegação de competências, do diretor da Sefip (Peça 15) , nos seguintes termos:
" (...) EXAME TÉCNICO
3. Analisados os atos de pensão dos instituidores Abiezer Eleuterio da Silva, Alcides Miranda e Americo Cerejo Raposo, para os quais habilitaram Maria Leda Batista da Silva, Maria Orivalda Duarte Miranda e Raimunda Nonata Teixeira Raposo, respectivamente, todas na condição de viúvas, não se constatou irregularidades que obstem a chancela pela legalidade destes atos (peças 5-7) .
4. Quanto às pensões instituídas por Antonio Carlos Diniz da Silva (Auditor Fiscal da Receita Fderal do Brasil) e Alfredo Pessôa Corrêa (Analista Tributário da Receita Federal do Brasil) , para as quais foram habilitadas Sanny Roberta Nascimento Vieira (viúva) e Maria do Socorro Vieira Corrêa (companheira) , respectivamente, constatou-se o pagamento da rubrica 'Bônus de Eficiência'. 
4.1. A despeito de ser posterior à vigência dos atos concessórios aqui examinados, consta da atual estrutura remuneratória da carreira dos ex-servidores, bem como nos contracheques dos seus dependentes, a vantagem denominada 'Bônus de Eficiência - AP', que merece atenção especial (peças 3-4) .
4.2. O TCU tem recorrentemente entendido que a vantagem 'Bônus de Eficiência' não pode integrar os proventos de inatividade ou de pensão civil, por tratar-se de parcela remuneratória de natureza pro labore faciendo, expressamente excluída da base de cálculo da contribuição previdenciária.
4.3. Nesse sentido, esta Corte de Contas firmou entendimento de que o pagamento de parcela destacada, que não é alcançada pelo regime previdenciário, não se coaduna com o caráter essencialmente contributivo desse sistema, intelecção que tem orientado diversas deliberações deste Tribunal no sentido de determinar a exclusão da vantagem em comento dos contracheques de servidores aposentados e de pensionistas (e.g. Acórdãos 2.463/2017, 2.879/2017, 2.880/2017, 2.881/2017, 2.882/2017, 2.883/2017, 2.884/2017, 2.885/2017, 2.886/2017, 2.887/2017, 2.888/2017 e 2.889/2017, todos do Plenário, e de relatoria do Ministro Benjamin Zymler) .
4.4. Ademais, firmou-se ainda o entendimento de que os §§ 2º e 3º do artigo 7º da Lei 13.464/2017 contrariam o que estabelece o regime solidário e contributivo da Previdência Social introduzido pela Emenda Constitucional 20/1998.
4.5. Importa mencionar que, consoante restou assentado no Acórdão 2000/2017-TCU-Plenário, de relatoria do Ministro Benjamin Zymler, cabe a este Tribunal, no âmbito do controle difuso ou incidental de constitucionalidade, afastar a aplicação de dispositivo infraconstitucional nos casos concretos submetidos à sua apreciação, conforme dispõe o enunciado 347 da Súmula de Jurisprudência do STF.
4.6. Conforme se verifica nos contracheques extraídos do Siape (peças 3-4) , a Unidade Jurisdicionada, com respaldo no art. 14 da Lei 13.464/2017, promoveu o pagamento do Bônus de Eficiência e Produtividade aos beneficiários das pensões, sem que essa parcela tenha sofrido incidência de contribuição previdenciária, o que afronta o art. 40, caput, da Constituição Federal, notadamente no que diz respeito ao equilíbrio financeiro e atuarial.
4.7. Ocorre que, no espaço de tempo decorrido desde a prolação do Acórdão 2000/2017-TCU-Plenário, os sindicatos dos Auditores e Analistas da Receita Federal do Brasil, bem como dos Auditores do Ministério do Trabalho conseguiram liminares junto ao Supremo Tribunal Federal  (STF) , suspendendo qualquer tentativa de sustação de pagamento relacionada ao referido bônus.
4.8. As liminares foram obtidas nos Mandados de Segurança (MS) : 35.490, 35.494 e 35.500 (Auditores da RFB; 35.410 (Analistas da RFB) ; e 35.498 (Auditores do MT) .
4.9. Assim, a exclusão da vantagem percebida pelos beneficiários está condicionada à eventual desconstituição das medidas liminares concedidas pelo STF.
4.10. Nesse diapasão, cabe determinar à Superintendência de Administração do Ministério da Fazenda no Estado do Pará, com fulcro no art. 71, inciso IX, da Constituição Federal, que, na hipótese de desconstituição das decisões judiciais obtidas pelos Auditores e Analistas da RFB nos autos dos Mandados de Segurança 35.410, 35.490, 35.494 e 35.500, em trâmite no Supremo Tribunal Federal (STF) , faça cessar o pagamento do Bônus de Eficiência e Produtividade, previsto na Lei 13.464/2017, por incompatível com o art. 40, caput e §§ 1º, 3º, 4º e 18, da Constituição Federal, dada a expressa exclusão da vantagem, de caráter pro labore faciendo, da base de cálculo de contribuição previdenciária. 
5. Convém registrar, ainda, que o ato de pensão da beneficiária temporária Gabriela Gaia Diniz, dependente do instituidor Antonio Carlos Diniz da Silva, que ainda consta como beneficiária da pensão, foi julgado legal no TC Processo 004.533/2009-0 (peça 1) .
6. Registre-se, por último, que existe ato de pensão do instituidor Abiezer Eleutério da Silva julgado ilegal no TC Processo 018.953/2008-9, em razão de pagamento integral em aposentadoria proporcional da gratificação GDATA, instituída pela Lei nº 10.404/2002, e da vantagem pecuniária individual (VPI) instituída pela Lei nº 10.698/2003. Estas falhas já foram corrigidas. 
CONCLUSÃO 
7. Pelo exposto, propõe-se considerar legais, para fins de registro, os atos de concessões das pensões civis instituídas pelos ex-servidores Abiezer Eleuterio da Silva, Alcides Miranda e Americo Cerejo Raposo, para as quais habilitaram Maria Leda Batista da Silva, Maria Orivalda Duarte Miranda e Raimunda Nonata Teixeira Raposo, respectivamente.
8. Propõe-se, ainda, a legalidade das pensões civis instituídas por Antonio Carlos Diniz da Silva e Alfredo Pessôa Corrêa, para as quais foram habilitadas Sanny Roberta Nascimento Vieira (viúva) e Maria do Socorro Vieira Corrêa (companheira) , respectivamente, tendo em vista que a rubrica 'Bônus de Eficiência' não consta nos atos em análise, tendo sido inserida posteriormente.
8.1. Em relação ao pagamento da parcela 'Bônus de Eficiência', similarmente ao que restou decidido no Acórdão 2245/2018-TCU-Primeira Câmara, de relatoria do Ministro Benjamin Zymler, propõe-se determinar à Superintendência de Administração do Ministério da Fazenda no Estado do Pará, com fulcro no art. 71, inciso IX, da Constituição Federal, que, na hipótese de desconstituição das decisões judiciais obtidas pelos Auditores da RFB nos autos dos Mandados de Segurança 35.490, 35.494 e 35.500, e pelos Analistas da RFB nos autos do Mandado de Segurança 35.410, em trâmite no Supremo Tribunal Federal (STF) , faça cessar o pagamento do Bônus de Eficiência e Produtividade, previsto na Lei 13.464/2017, por incompatível com o art. 40, caput e §§ 1º, 3º, 4º e 18, da Constituição Federal, dada a expressa exclusão da vantagem, de caráter pro labore faciendo, da base de cálculo de contribuição previdenciária. 
PROPOSTA DE ENCAMINHAMENTO 
9. Ante o exposto, e de conformidade com o preceituado nos artigos 71, III, da Constituição Federal de 1988; 1º, V, e 39, II, da Lei 8.443/1992; 1º, VIII, 259, II, 260, § 1º, e 262, § 2º, do Regimento Interno/TCU, propõe-se: 
9.1 Considerar legais, para fins de registro, os atos de concessão das pensões civis de Maria Leda Batista da Silva (CPF: XXX.305.682-XX) , Maria Orivalda Duarte Miranda (CPF: XXX.294.482-XX) , Maria do Socorro Vieira Corrêa (CPF: XXX.866.712-XX) , Raimunda Nonata Teixeira Raposo (CPF: XXX.624.992-XX) e Sanny Roberta Nascimento Vieira (CPF: XXX.400.242-XX) ;
9.1.1. determinar à Superintendência de Administração do Ministério da Fazenda no Estado do Pará, com fulcro nos arts. 71, inciso IX, da Constituição Federal e 6º, § 2º, da Resolução TCU 206/2007, que:
a) na hipótese de desconstituição das decisões judiciais obtidas pelos representantes dos Auditores da RFB nos autos dos Mandados de Segurança 35.490, 35.494 e 35.500, e pelos representantes dos Analistas da RFB nos autos do Mandado de Segurança 35.410, em trâmite no Supremo Tribunal Federal (STF) , faça cessar o pagamento do Bônus de Eficiência e Produtividade, previsto na Lei 13.464/2017, às pensionistas Sanny Roberta Nascimento Vieira (CPF: XXX.400.242-XX) e Maria do Socorro Vieira Corrêa (CPF: XXX.866.712-XX) , por incompatível com o art. 40, caput e §§ 1º, 3º, 4º e 18, da Constituição Federal, dada a expressa exclusão da vantagem, de caráter pro labore faciendo, da base de cálculo de contribuição previdenciária;
b) dê ciência do inteiro teor da deliberação às pensionistas mencionados no item anterior;
c) envie a esta Corte de Contas, no prazo de 30 (trinta) dias, por cópia, comprovante de que as pensionistas Sanny Roberta Nascimento Vieira e Maria do Socorro Vieira Corrêa tiveram ciência da deliberação."
3.	Enfim, por intermédio do Exmo. Sr. Procurador Marinus Eduardo De Vries Marsico, o MPTCU anuiu, em cota singela (Peça 16) , à aludida proposta da unidade técnica.
É o Relatório.

não há.

Procurador Marinus Eduardo De Vries Marsico.

SUMÁRIO: PESSOAL. PENSÃO CIVIL. LEGALIDADE. REGISTRO. AUSÊNCIA DE MANIFESTAÇÃO DO TCU, NO PRESENTE MOMENTO, SOBRE A EVENTUAL ILEGALIDADE INERENTE À PERCEPÇÃO DO BÔNUS DE EFICIÊNCIA PARA DOIS ATOS EM RESPEITO À DECISÃO DO STF. DETERMINAÇÕES.

PENSÃO CIVIL (PCIV)

Secretaria de Fiscalização de Pessoal (Sefip).

Trata-se de pensões civis deferidas pela Superintendência de Administração do Ministério da Fazenda no Estado do Pará sob as seguintes condições:
	Peça
	Instituidor
	Tipo de Ato
	Data do Óbito
	Vigência
	Enviado ao TCU
	Beneficiários

	8
	Abiezer Eleutério da Silva
	Inicial
	21/12/2006
	21/12/2006
	29/6/2015
	Maria Leda Batista da Silva (viúva) 

	9
	Alcides Miranda
	Inicial
	5/3/2014
	5/3/2014
	18/6/2015
	Maria Orivalda Duarte Miranda (viúva) 

	10
	Alfredo Pessôa Corrêa
	Inicial
	4/8/2010
	4/8/2010
	29/6/2015
	Maria do Socorro Vieira Corrêa (viúva) 

	11
	Américo Cerejo Raposo
	Inicial
	27/3/2012
	27/3/2012
	29/6/2015
	Raimunda Nonata Teixeira Raposo (viúva) 

	12
	Antônio Carlos Diniz da Silva
	Inicial
	28/3/2007
	8/9/2009
	29/6/2015
	Sanny Roberta Nascimento Vieira (companheira) 

2.	Como visto, após a análise final do feito, a Sefip pugnou pela legalidade referidos dos atos de pensão, sem prejuízo, no entanto, de determinar que, diante da superveniente desconstituição da decisão judicial obtida pelos representantes dos auditores e analistas tributários da Receita Federal do Brasil no bojo dos MS n.º 35.490, 35.494, 35.500 e 35.410 em trâmite no Supremo Tribunal Federal (STF) , a Superintendência de Administração do Ministério da Fazenda no Estado do Pará faça cessar os indigitados pagamentos decorrentes do "bônus de eficiência" em favor das correspondentes pensionistas de Alfredo Pessôa Corrêa e Antônio Carlos Diniz da Silva, tendo o MPTCU anuído a essa proposta.
3.	O TCU pode incorporar o parecer da Sefip a estas razões de decidir.
4.	Bem se vê que as pensões civis instituídas pelos então servidores da Superintendência de Administração do Ministério da Fazenda no Estado do Pará não padeceriam de ilegalidades, até porque o TCU não deve se manifestar, no presente momento, sobre a eventual ilegalidade inerente à percepção do aludido bônus de eficiência pelas pensionistas decorrentes do óbito de Alfredo Pessôa Corrêa e Antônio Carlos Diniz da Silva, em respeito às decisões suspensivas proferidas pelo Ministro do STF Alexandre de Moraes no bojo dos MS n.º 35.490, 35.494, 35.500 e 35.410 impetrados, respectivamente, pela Associação Nacional dos Auditores Fiscais da Receita Federal (Unafisco) , pelo Sindicato Nacional dos Auditores Fiscais da Receita Federal (Sindifisco Nacional) , pela Associação Nacional dos Auditores Fiscais da Receita Federal (Anfip) e pelo Sindicato Nacional dos Analistas Tributários da Receita Federal (Sindireceita) , a despeito de o Acórdão 2000/2017-TCU-Plenário ter assinalado que essa vantagem não deveria integrar os proventos de aposentadoria por se tratar de parcela pro labore faciendo expressamente excluída da base de cálculo da correspondente contribuição previdenciária.
5.	Enfim, como os aludidos atos de pensão civil deram entrada no TCU há menos de 5 anos, não seria necessária a prévia oitiva dos aludidos interessados no presente momento, estando esse entendimento em plena consonância com a jurisprudência do STF (v.g.: MS-25.116 e MS-25.403) e com a exceção prevista na Súmula Vinculante n.º 3 do STF, além de estar em sintonia com a jurisprudência do TCU (v.g.: Acórdão 587/2011-TCU-Plenário, entre outros) .
6.	O TCU deve assinalar a legalidade, portanto, dos aludidos atos iniciais de pensão civil instituída por Abiezer Eleutério da Silva, Alcides Miranda, Alfredo Pessôa Corrêa, Américo Cerejo Raposo e Antônio Carlos Diniz da Silva, concedendo-lhes o respectivo registro, sem prejuízo de deixar se manifestar, no presente momento, sobre a eventual ilegalidade na percepção do aludido bônus de eficiência nas pensões civis instituídas por Alfredo Pessôa Corrêa e Antônio Carlos Diniz da Silva, promovendo as medidas propostas pela unidade técnica. 
Ante o exposto, pugno pela prolação do Acórdão ora submetido a este Colegiado.
TCU, Sala das Sessões, em tagDataSessao.
Ministro-Substituto ANDRÉ LUÍS DE CARVALHO 
Relator